【裁判字號】    92,上易,224
【裁判日期】    920610
【裁判案由】    違反商標法
【裁判全文】
臺灣高等法院臺南分院刑事判決                                    行股
    上  訴  人  臺灣臺南地方法院檢察署檢察官
    被      告  戊  ○  ○
                乙  ○  ○
右上訴人因被告違反商標法案件，不服臺灣臺南地方法院九十一年度易字第一０七０
號中華民國九十一年十二月二十六日第一審判決（起訴案號：臺灣臺南地方法院檢察
署九十年度偵字第一一九七七號），提起上訴，本院判決如左：
    主      文
上訴駁回。
    理      由
一、公訴意旨略以：被告戊○○係鎮唐山實業有限公司之負責人（下稱鎮唐山公司，
    名義負責人為蔡淑媛，另為不起訴處分），明知「藍天及圖」之商標圖樣，係建
    美橡膠有限公司（下稱建美公司）向經濟部中央標準局（現改制為智慧財產局）
    註冊取得商標專用權，指定使用在塑膠吸管，為大眾所共知之商標圖樣，現仍在
    專用期間內，而臺灣寶財企業有限公司（下稱臺灣寶財公司）於民國（下同）八
    十八年十二月十四日，自建美公司受讓取得該商標專用權，被告戊○○與被告乙○○竟基於意圖欺騙他人之概括犯意，自九十年四月間某日起，在臺南縣永康市
    ○○○路一０四巷二十一號等處，連續製造標有上開商標圖樣之「藍天牌」吸管
    並販賣予他人，迄同年六月十八日二十二時許，被告戊○○委託不知情之貨運司
    機魏旭邦，至臺南縣仁德鄉○○路○段七十九號臺灣寶財公司倉庫，運載被告乙○○所製造交付之「藍天牌」吸管至北部銷售時，為警在上址當場查獲，並在貨
    車上起出「藍天牌」吸管六吋吸管二十一大包、及七吋吸管三大包。案經臺灣寶
    財公司告訴及由臺南縣警察局歸仁分局移送偵辦，因認被告戊○○、乙○○二人
    ，均共犯有商標法第六十二條第一款、及第六十三條之罪嫌云云。
二、按犯罪事實，應依證據認定之，無證據不得推定其犯罪事實；又不能證明被告犯
    罪者，應諭知無罪之判決；刑事訴訟法第一百五十四條、第三百零一條第一項，
    分別定有明文。次按事實之認定，應憑證據，如未能發現相當證據，或證據不足
    以證明，自不能以推測或擬制之方法，為裁判基礎；又認定不利於被告之事實，
    須依積極證據，苟積極證據不足為不利於被告之事實認定時，即應為有利於被告
    之認定，更不必有何有利之證據；又認定犯罪事實所憑之證據，雖不以直接證據
    為限，間接證據亦包括在內，然而無論直接或間接證據，其為訴訟上之證明，須
    於通常一般之人均不致有所懷疑，而得確信其為真實之程度者，始得據為有罪之
    認定；又告訴人之告訴，本以使被告受刑事訴追為目的，故其陳述是否與事實相
    符，自應調查其他證據，以資審認，苟其所為攻擊之詞，尚有瑕疵，則在此瑕疵
    未予究明以前，即不能遽採為斷罪之基礎；亦迭經最高法院分別著有判例在案。
    公訴人認被告二人共犯有上開違反商標法之罪嫌，無非係以證人丙○○、潘璡鍾
    之證詞，及被告二人之辯解矛盾，並有商標註冊證、鎮唐山公司之銷貨單、托運
    單、印有藍天吸管之名片等件附卷，暨有查獲之六吋吸管二十一大包、及七吋吸
    管三包扣案等由為論據。惟訊據被告二人，則均矢口否認有何違反商標法之犯行
    ，被告乙○○並辯稱：建美公司原係其與胞弟丙○○等人共同出資經營，且建美
    公司即係南帝實業社，由其負責生產業務，嗣因建美公司經營不善倒閉，積欠鎮
    唐山公司貨款，其為處理負債，遂將原即印有「藍天牌」之吸管包裝紙、吸管、
    及機械等物，持交鎮唐山公司抵債，並將原建美公司之師傅，轉由鎮唐山公司僱
    用，為鎮唐山公司生產吸管，鎮唐山公司所用之「藍天牌」吸管包裝紙，均係原
    建美公司所印未用完之物，且臺灣寶財公司負責人甲○○，係其胞弟丙○○之配
    偶，建美公司如何將「藍天牌」之吸管商標移轉予臺灣寶財公司，其等股東均不
    知情等語；被告戊○○亦辯稱：鎮唐山公司出售塑膠原料予被告乙○○，嗣因經
    濟週轉困難，遂將生產塑膠吸管之機器、印有「藍天牌」之吸管包裝紙、及週邊
    設備整廠供其抵債，其並要求被告乙○○必須將技術及客戶一併轉移，所生產之
    吸管即以充供抵債印有「藍天牌」之吸管包裝紙包裝銷售，其並未自行印製「藍
    天牌」之吸管包裝紙使用，其亦係被害人等語。
三、經查：
（一）使用於塑膠吸管之商標名稱「藍天及圖」，原係建美公司註冊，專用期間自八
      十一年十二月十六日，至九十一年十二月十五日，且被告乙○○原係建美公司
      之股東之一，為該公司之實際經營者，嗣建美公司因經營不善解散，並於八十
      八年底將該「藍天及圖」之商標權，移轉予臺灣寶財公司各情，固有經濟部中
      央標準局之商標註冊證、經濟部智慧財產局於八十九年二月二日發予臺灣寶財
      公司之函件，各影本一紙附於警卷足稽。且建美公司於解散後，將『藍天及圖
      』之商標移轉予臺灣寶財公司乙節，雖據告訴人甲○○在本院供稱：「（建美
      公司本來的『藍天及圖』之商標圖樣如何轉給臺灣寶財公司？）我向該公司的
      負責人也就是我先生購買的。我是臺灣寶財企業有限公司的負責人。」、「（
      你何時向他買的？）是在公司解散之後向他購買的。」、「（購買有無經過該
      公司的董事會同意？）我好像是在八十八年還是八十九年間購買的。當時公司
      應該已經解散了。我是向負責人購買的，我是在八十八年十二月十四日聲請變
      更的，建美公司的解散日期我不記得了。當時建美公司的機器都由被告乙○○
      搬走了，所以就由我先生取得商標權利，當時大家都沒有異議。」云云（見本
      院九十二年四月八日訊問筆錄）。然被告乙○○並不悉建美公司該商標權移轉
      一事，不惟已迭據其在原審及本院審理時所供明，並據證人即建美公司之股東
      丁○○在本院證稱：「（你原來是否也是建美公司的股東？）是的。」、「（
      你有無參與建美公司的營運？）有的，我負責收帳，公司的生產方面由乙○○
      負責。」、「（原來建美公司所取得的『藍天及圖』之商標專用權轉賣給臺灣
      寶財公司，你是否知道？）我認識甲○○，但我不知道這回事情。」、「要處
      理商標專用權給臺灣寶財公司，有無召開股東會議？）沒有，都沒有開股東會
      議，也沒有經過我們股東的同意。」等語明確（見本院九十二年五月十三日訊
      問筆錄）。據此被告乙○○既係原商標專用權人建美公司之實際負責人，且未
      經終止其經營權，告訴人甲○○夫婦復未告知該商標專用權移轉予臺灣寶財公
      司之事，則微論該商標權之轉讓是否全然無瑕疵可指，然被告乙○○主觀上顯
      認該商標仍屬建美公司所有，其仍可負責支配使用，而無蓄意侵害臺灣寶財公
      事後所取得該商標權之犯意已明。
（二）次依被告戊○○在警訊中所供稱：「（據告訴人甲○○所供述鎮唐山公司實業
      有限公司有侵犯其臺灣寶財公司所申請商標之藍天牌吸管，是否真有此事？）
      我沒有侵犯臺灣寶財公司所申請之藍天牌吸管商標。其經過情形為：我們鎮唐
      山公司原本與告訴人甲○○的大伯乙○○先生，所經營之南帝實業社有生意上
      的往來，後來乙○○先生所有之南帝實業社因經營不善而倒閉，積欠我們鎮唐
      山公司貨款新臺幣二百萬元，乙○○為償還欠款，於民國九十年四月份同意將
      南帝實業社內機械及其產品藍天牌吸管，授權鎮唐山公司代為出售，所得之價
      款用來償還鎮唐山之帳款：：」等語（見九十年六月二十日警訊筆錄），及參
      諸被告乙○○出具給被告戊○○內載有上開抵債意旨之證明書（見偵查卷第五
      十九頁），暨證人即鎮唐山公司之員工潘璡鍾在偵查中所證稱：「（卷附吸管
      何來？）應該是乙○○載過來的，我以前是乙○○的員工，我曾在南帝及建美
      工作，這些吸管是乙○○載過來給戊○○的，有部分是乙○○教戊○○做的。
      」（見偵查卷第六十五頁）等語，顯見被告戊○○所經營之鎮唐山公司，本身
      並無生產吸管之技術與機器，故於受讓被告乙○○用以抵債之存貨及機器後，
      由被告乙○○教導被告戊○○生產吸管銷售，本屬當然並無何不法可言。雖被
      告乙○○並非以建美公司之名義移轉機器、及印有「藍天及圖」之吸管包裝紙
      等物，然被告乙○○在本院既已明確供稱：「建美公司與南帝實業社本來一起
      作的，這是同一公司，公司的所有業務都是由我負責的。」等語（見本院九十
      二年三月二十五日、四月八日訊問筆錄），且證人丙○○在本院復不否認建美
      公司生產部門均由被告乙○○負責，建美公司經營不善後公司之機器設備交由
      被告乙○○處理等情（見本院九十二年四月十五日訊問筆錄），則被告乙○○
      身為建美公司之實際負責人，本於商標專用權人之資格，而將印有「藍天及圖
      」之吸管包裝紙及機器設施等物，持交被告戊○○負責之鎮唐山公司，用以抵
      償債務，亦無悖於常情；況告訴人甲○○在本院復供稱：「（建美公司倒閉之
      後除了機器設備由被告乙○○搬走，另外是否還有剩下『藍天及圖』之商標圖
      樣的包裝紙？）應該是還有存貨，但是都被乙○○拿走。」等語（見本院九十
      二年四月八日訊問筆錄），及證人丁○○在本院亦證稱：「（原來建美公司的
      機器由被告戊○○取回抵帳，你們是否有將建美公司印有『藍天及圖』之商標
      圖樣的包裝紙一併交給戊○○？）有的，因為建美公司已經不經營了，所以就
      將建美公司的機器及剩餘的產品、包裝紙都一併交給戊○○。」、「（是否表
      示戊○○取得這些東西之後可以使用這些剩餘的包裝紙到用畢為止？）是的。
      」等語（見本院九十二年五月十三日訊問筆錄），再參諸並無任何積極證據，
      足證被告戊○○有印製「藍天及圖」商標吸管包裝紙之情事，益足見被告乙○○確有將原建美公司印有「藍天及圖」之吸管包裝紙，持交被告戊○○抵債，
      扣案吸管印有「藍天及圖」之包裝紙，確係原建美公司所印製，而非被告戊○○事後所另行印製使用無訛。而被告乙○○將建美公司之機器及印有「藍天及
      圖」之吸管包裝紙存貨等物，持交予被告戊○○抵債，客觀上當含有概括授權
      被告戊○○使用該印有「藍天及圖」之吸管包裝紙銷售之意思，否則苟不得使
      用該印有「藍天及圖」之吸管包裝紙銷售，將毫無價值而無從達其償債之目的
      ，是被告戊○○使用印有「藍天及圖」之吸管包裝紙銷售吸管，既認係基於被
      告乙○○之授權，主觀上自不具侵害告訴人商標權之犯意亦明。至公訴人所舉
      之銷貨單、托運單、名片、及扣案之吸管等證物，僅足證明被告戊○○有以「
      藍天及圖」之吸管包裝紙銷售吸管之事實，亦不足據以認定被告二人有侵害商
      標權之情事。另臺灣寶財公司於九十年四月二十七日，雖曾以存證信函告知鎮
      唐山公司，稱已侵害臺灣寶財公司所享有「藍天及圖」之商標權，而有該存證
      信函存卷可佐；然鎮唐山公司之所以得使用該商標權，係得自被告乙○○之概
      括授權，已有如前述，則於未經停止授權前，被告戊○○依原來之使用，縱未
      依該存證信函停止繼續使用該商標，亦難認自斯時起已萌蓄意侵害商標權之犯
      意，而為被告二人不利之認定。
四、綜上各情，參互觀之，足認被告二人所辯尚非不得採信，此外復查無其他積極確
    切證據，足證被告二人有何公訴意旨所指之犯行，本件不能證明被告二人犯罪。
    原審為此依刑事訴訟法第三百零一條第一項規定，諭知被告二人均無罪，經核並
    無不合。檢察官循告訴人請求提起上訴，以被告戊○○於九十年四月二十七日，
    收受告訴人之存證信函，即已知該商標權為告訴人所有，且質疑南帝實業社何以
    將建美公司所有之物品交予鎮唐山公司等由，指摘原判決不當，為無理由，應予
    駁回。
五、據上論斷，應依刑事訴訟法第三百六十八條，判決如主文。
本案經檢察官邱克斌到庭執行職務。
中    華    民    國    九十二    年       六       月        十       日
                                  臺灣高等法院臺南分院刑事第二庭
                                      審判長法官  游  明  仁
                                            法官  蘇  重  信
                                            法官  林  永  茂
右正本證明與原本無異。
不得上訴。
                                      法院書記官  劉  岳  文
中    華    民    國    九十二    年       六       月        十       日


司法院資訊處製作；財團法人民間司法改革基金會備份。
